# 请教陈版：丧失子公司控制权，对剩余股权投资追溯调整疑惑？

提问人：suguar 时间：2015-02-21 13:55:03
因处置投资导致对被投资单位的影响能力由控制转为具有重大影响或是与其他投资方一起实施共同控制。个别财务报表（ 1 ）处置部分的会计处理在投资企业的个别财务报表中，首先应按处置投资的比例结转应终止确认的长期股权投资成本。（ 2 ）剩余部分的会计处理①在此基础上，应当比较剩余的长期股权（投资成本）与按照剩余持股比例计算原投资时应享有被投资单位可辨认净资产公允价值的份额，属于投资作价中体现的商誉部分，不调整长期股权投资的账面价值；属于投资成本小于应享被投资单位可辨认净资产公允价值的份额的，在调整长期股权投资成本的同时，应该调整留存收益。②对于原取得投资后至转换为权益法核算之间被投资单位实现净损益中应享有的份额，一方面应调整长期股权投资的账面价值，同时对于原取得投资时至处置投资当期期初被投资单位实现的净损益（扣除已发放及已宣告发放的现金股利及利润）中应享有的份额，调整留存收益，对于处置投资当期期初至处置投资之日被投资单位实现的净损益中享有的份额，调整当期损益；其他原因导致被投资单位所有者权益变动中应享有的份额，在调整长期股权投资账面价值的同时，应当计入“资本公积——其他资本公积”。
请教陈版，剩余的长期股权（投资成本），如果是多次交易形成的，那么请问该剩余部分的合并成本如何计算。假定原先持有被投资方25%股权作为权益法核算的长期股权投资， 2013 年 1 月 31 日账面价值 1000 元， 2014 年， 2 月 15 日，新增投资部分45%股权支付对价 5000 元。 2015 年， 1 月出售了40%的股权，剩余30%。个别报表中，合并成本为 6000 元。①难道此时剩余部分的合并成本为 1800元吗？（我觉得不是）②追溯调整为什么追溯调整至购买日（ 2014 年 2 月 15 日），那 2013 年 1 月 31 日已经购入了一部分，调整至该时点如何理解？？？ 个人的理解如下 从核算方法的角度看，原投资核算方法（对联营企业投资按权益法、可供出售金融资产）在形成控制时已经不复存在，取而代之的是对子公司的投资，故在形成控制时可认为是处置了原投资。然后在购买日，按照购买日购入对子公司的投资。个别报表中在形成控制时已进行如下账务处理：（ 1 ）对原投资的结转(可供出售金融资产需要结转，长期股权投资不必结转)借:长期股权投资（按原金融资产的账面价值） 贷：可供出售金融资产——成本
——公允价值变动（ 1 ）对新增投资的账务处理借：长期股权投资 贷：银行存款但个人认为应当按照购买日的公允重新计量，故对个别报表基础上再进行如下调整。（准则将这部分放到合并报表中调整）（ 1 ）处置原投资：（在对原投资结转的分录上进行调整）借：银行存款贷：长期股权投资（处置原长期股权投资、原可供出售金融资产，由于已经结转至长期股权投资，故用长投替代原投资） 投资收益（ 2 ）购入对子公司的投资：（在对新增投资的账务处理上进行调整）借：长期股权投资（按购买日的公允购入对子公司的投资，由于已对新增投资部分做了购入处理，故只需对原投资部分做购入处理）贷：银行存款 考虑，如果个别报表仅仅按照准则中的指引进行的 2 个账务处理会出现什么问题？ 借:长期股权投资（按原金融资产的账面价值入账） 贷：可供出售金融资产——成本　　　　　　　　　 ——公允价值变动 投资收益＝＝＝＝＝ 0 那么问题就来了，非同一控制下取得的长期股权投资，应当按照支付对价的公允价值作为长期股权投资的初始投资成本。但个别报表中对原投资转换成长期股权投资确是按照账面价值。对于这部分的调整准则中放到了合并报表中处理。个人认为正确的做法就是，应当在个别报表中按照购买日原投资部分的公允价值作为原投资部分长期股权投资的初始投资成本。 个别报表中按照重新购买方的理解的前提下，在丧失控制权时，对于剩余股权投资，均视为购买日时购入的，故对其进行追溯调整，也应当按照购买日的初始投资成本（合并成本）与购买日被合并方所有者权益（净资产）的公允价值比较。。。。。。否则，如果没有在购买日重新购入长期股权投资这种思想，为什么追溯调整的时点是追溯调整至购买日。既然是重新购入就不应当按照账面价值结转，而应当按照公允价值。但准则中是把 2 个调整分录合并起来，放到合并报表中处理。

回答人：chenyiwei
虽然《企业会计准则第 2 号——长期股权投资（ 2014 年修订）》第十四条第二款规定：“投资方因追加投资等原因能够对非同一控制下的被投资单位实施控制的，在编制个别财务报表时，应当按照原持有的股权投资账面价值加上新增投资成本之和，作为改按成本法核算的初始投资成本”，但在你所举的例子中，原先持股 15 ％是作为金融资产核算的，而金融资产默认按公允价值计量，因此实际上应按该金融资产于购买日（2014.2.15）的公允价值与追加投资成本（ 5000 ）之和作为合并成本。同时在合并报表层面对原持有的15 ％股权视同处置，将对应的其他综合收益转入当期投资收益。 后续 2015 年内处置 40 ％股权而丧失控制时，考虑到准则只是对成本法转为权益法要求追溯调整，而对于金融资产与长期股权投资之间的转换不要求追溯调整前期数据，所以可以认为追溯调整仅限于作为长期股权投资核算的期间，即 2014 年 2 月 15 日起，不再追溯到更早的期间。所以在这个案例中区分原 15 ％的投资成本和 45 ％部分的追加投资成本没有意义。 但确实可能存在这样的情况：原先持股 30 ％按权益法核算，后来增持 40 ％取得控制权，再处置 35 ％，保留 35 ％股权作为重大影响，这种情况下的追溯就会比较麻烦，就存在对剩余股权的取得时间和成本是按“先进先出”还是“加权平均”计算的问题。不过这类问题目前在实务操作中还没有遇到过。

提问人：suguar 时间：2015-02-22 09:57:21
而且我觉得合并报表中，对于，成本法————金融资产，也应当追溯调整，因为之前在合并报表中是按照权益法列示的，那么处置时，赚了多少钱。理应按照处置对价————按照权益法核算的账面 = 从而确认投资收益。 故即使是成本发——金融资产，合并报表中也应当就对子公司的投资进行追溯调整，个别报表没有必要，因为剩余部分没有重大影响，没有必要按权益法。

回答人：chenyiwei
而且，金融资产和长投之间的转换是跨越会计处理界线的，即变动前后的资产在经济上没有直接联系，在这种情况下，追溯调整是不合理的。只有不跨越会计处理界线的情况（如个别报表层面成本法转权益法）才可能追溯调整。

回答人：chenyiwei
不追溯调整是合理的，因为这既不是会计政策变更也不是前期差错更正。现在成本法——权益法的追溯只能看作例外。既然是例外，就要严格限制其适用范围。尤其是合并报表的追溯调整在IFRS下是没有依据的。